臺灣臺南地方法院刑事判決　　　　　　　　　　　　　九十三年度易字第八○五號
　　公　訴　人　臺灣臺南地方法院檢察署檢察官
　　被　　　告　己○○
右列被告因贓物案件，經檢察官提起公訴（九十三年度偵字第一一四四號），本院判
決如左：
    主  文
己○○無罪。
    理  由
一、公訴意旨略以：被告己○○明知引擎號碼、製造號碼分別為二八八一一號、00
    00000號之ＤＥＮＹＯ廠牌、一五○ＫＶ機型之發電機（下簡稱上開發電機
    ）一部，係來路不明之贓物（上開發電機乃祐彬營造工程股份有限公司〈以下簡
    稱祐彬公司〉所有，前於民國〈下同〉九十年七月十三日，遭戊○○〈本院另案
    審理〉在嘉義縣竹崎鄉臺電電塔工地內所竊），竟於九十年八月十五日，在臺南
    縣仁德鄉○○村○○路○段五三號，以新臺幣（下同）二十六萬元之顯不相當低
    價，向戊○○故買之。並於九十年十一月六日，交付前開發電機於洪家工程公司
    （下簡稱洪家公司），作為抵償其先前向洪家公司承租嗣失竊之發電機一部。洪
    家公司再將上開發電機，自九十一年十一月八日起，以每月一萬八千元租金出租
    予海庚工程公司使用。嗣於九十二年二月二十四日十七時三十分許，在海庚工程
    公司承包排樁工程之臺北縣泰山鄉○○路八四號明志技術學院新建工地，為警搜
    索查獲，並當場扣得上開發電機一部。因認被告涉犯有刑法第三百四十九條第二
    項之故買贓物罪嫌。
二、按犯罪事實應依證據認定之，無證據不得認定犯罪事實；且被告或共犯之自白，
    不得作為有罪判決之唯一證據，仍應調查其他必要之證據，以查其是否與事實相
    符；又不能證明被告犯罪者，即應諭知無罪之判決，刑事訴訟法第一百五十四條
    第二項、第一百五十六條第二項、第三百零一條第一項分別定有明文。
三、本件公訴人認被告涉犯前揭故買贓物罪嫌，無非以被害人代理人丙○○於偵查中
    所指述上開發電機係遭人所竊，考之發電機一部價格不低，而被告並非在一般發
    電機交易之處所購得上開發電機，且係向素不相識之人以顯不相當之低價，購入
    來路不明之上開發電機，又未索取進口證明書、統一發票等證明文件等情為主要
    論據，並以刑案報案處理系統詳細資料、嘉義市警察局第二分局長竹派出所受理
    刑事案件報案三聯單、桃園縣政府警察局大溪分局偵辦祐彬工程公司失竊發電機
    案聯合會勘記錄、發電機相片、發電機出租合約書、切結書、洪家公司送貨單、
    應收帳款明細表、讓渡證書等為憑證。
四、訊之被告己○○堅決否認有何故買贓物之故意，並辯稱：伊未曾跟丁○○買發電
    機，伊係經丁○○之介紹，向戊○○買上開發電機，發電機是戊○○交給伊的，
    伊買發電機前，有叫戊○○把發電機運到伊工廠給伊看，並叫高雄之洪家公司前
    來看上開發電機，伊對發電機外行，如果向戊○○買發電機，賠洪家公司，則可
    以少賠七萬元。原本伊與戊○○談好是三十萬元買入上開發電機，但因伊要求戊○○開發票，戊○○急需用錢又無法開發票，所以押了四萬元，伊最後只給付戊○○現金二十六萬元。後來因為戊○○都沒來，所以伊也就沒有再付四萬元予戊○○等語。
五、經查：
    （一）上開發電機乃祐彬公司所有，前於九十年七月十三日被竊乙情，固經被害
          人代理人丙○○陳述明確，復有嘉義市警察局第二分局長竹派出所受理刑
          事案件報案三聯單乙紙為證；而被告己○○因向洪家工程公司所承租之發
          電機一部，前於九十年七月間，在臺南縣關廟鄉敏翔汽車燈具工廠失竊。
          故於九十年八月十五日，在臺南縣仁德鄉○○村○○路○段五三號，向連
          傳壽購買上開發電機一部，並當場給付二十六萬元，嗣於九十年十一月六
          日，被告即交付前開發電機予洪家公司，作為抵償之前所承租之發電機被
          竊造成之損失。而洪家公司再將上開發電機，自九十一年十一月八日起，
          以每月一萬八千元租金租予海庚工程公司使用等情，固經被告迭於偵查中
          、審理時坦認不諱，並與證人即洪家公司負責人乙○○、證人即海庚工程
          公司實際負責人陳贊勝分別於警詢、偵查及本院審理時所證述之情節相符
          ，復有發電機出租合約書、洪家公司送貨單、發票、應受帳款明細表、扣
          押物品收據證明書、切結書、發電機出租合約書、讓渡證書各乙紙及照片
          共六幀附卷可稽，而可認定。
    （二）惟按故買贓物罪，以知情故買為要件，亦即必須行為人確知所故買者係贓
          物，如行為人對是否為贓物無此認識，即無由成立犯罪。又行為人是否有
          贓物之認識，應以行為人於收受、故買時有無認識為要。如故買、收受時
          無從知悉或故買、收受後始行知悉者，即難以贓物罪責相繩。且按動產之
          買賣，因不若不動產以登記為要，一般人本無從由公示制度得悉，僅得就
          動產實際上占有、使用情形，推定其所有權之歸屬，而查證出賣人所交付
          動產來源之正當性，亦因無任何公示資料可資佐憑，而更顯困難，僅得由
          買受人憑交易慣習及個人社會經驗、專業程度，綜合當時實際交易情形判
          斷之。而關於本件被告買受上開發電機之交易情形，依據證人馬天成於偵
          查中及審理時結證均稱：伊與被告己○○係已認識數十年之朋友。卷附之
          讓渡證書確實是伊簽名見證的，伊記得被告己○○有支付現金給對方（證
          人戊○○）；伊知道九十年八月間，己○○買發電機的事，是因為被告曾
          告知伊（向洪家公司）所承租之發電機一部失竊，被告有說要買發電機，
          後來被告買了發電機，要交錢予出售發電機之人，因伊認識出賣人（即證
          人戊○○），故伊於雙方交錢那天在現場，並在讓渡書上簽名，伊簽讓渡
          書時，買主（即被告）及賣主（即戊○○）均在場，而因為被告要向賣主
          拿發票，但賣主沒有發票，伊又跟賣主熟識，所以就當見證人。伊係在高
          鐵之工地認識賣主戊○○的，伊知道戊○○是作工程的，是伊介紹被告與
          戊○○認識的等語（見偵卷第四十三至第四十四頁、本院九十四年一月二
          十日審理筆錄）。核與證人戊○○於偵查中所證稱：前開讓渡書簽名係伊
          所簽，金額及日期也是伊寫的等語情節相符（見偵卷第二三頁）。衡之一
          般交易常情，被告既係透過與之熟識之證人馬天成介紹，向證人戊○○買
          受上開發電機，則其基於對證人馬天成之信賴關係，並以證人戊○○、馬
          天成共同簽立之讓渡書，作為上開發電機來源正當之證明，應認其對於所
          購買之上開發電機來源正當性與否已盡合理之檢視與查證，而無悖於通常
          之交易習慣。況本件被告所購者，並非新品之發電機，而係已經使用或在
          交易市場流通過之二手發電機，則發電機之相關證明文件於轉手間遺失，
          或出賣人為減省交易稅金及成本，而無法提供進口證明書或統一發票，亦
          屬常態，此由證人乙○○於本院審理時具結證稱：伊去向被告拿上開發電
          機時，也沒有拿任何證明。一般從事中古發電機買賣，如果是經過第三手
          （指非新品買主直接賣予下一手買主之情形），可能就沒有證明，所以中
          古機型發電機在國內交易不一定有證明。發電機買賣與車輛買賣不同，汽
          車有年份差異，但發電機只看使用過之情況來判斷價格。被告交給伊抵償
          之上開發電機，是市面上常見之機型，一般買賣中古發電機，原則上會要
          求出賣人提出來源證明，如果沒有，通常也會要求賣方開發票，或要求出
          賣人簽名並提出身分證影本。伊有對被告要求出具來源證明，但被告提不
          出來，所以伊與被告簽立之切結書，目的係用來證明上開發電機乃抵償之
          前伊出租予被告後失竊之那部發電機。伊公司也買過沒有來源證明的發電
          機，但那係因為出賣之公司要結束營業，且出賣人有出具發票或簽名並給
          伊（出賣人之）身分證號碼等語（見本院卷九十三年十二月二十二日審理
          筆錄），即可印證被告購入前開發電機之過程，與常情並無違背。則被告
          雖向證人戊○○要求提出發票未果，然因證人戊○○及馬天成已一同簽立
          讓渡書，其中出賣人與見證人之姓名、出賣人之身分證字號及住址均記載
          明確，參之被告本非對發電機買賣有專業知識之人，證人戊○○可當場交
          付上開發電機，又願偕同被告所熟識之證人馬天成共同簽立讓渡書，依當
          時交易情形以觀，應認已達一般人為此類交易合理信賴權源正當之程度，
          尚難認被告有知悉上開發電機為贓物之認識至明。
    （三）徵之證人乙○○亦結證稱：伊在洪家公司擔任負責人。洪家公司業務係出
          租發電機。洪家公司發電機取得來源大部分都是自日本、美國進口，也有
          中古機型，伊會看機種新舊之狀況決定機種價格。中古發電機國內也可以
          買到，但並無固定買賣中古發電機的地方，現在從事發電機買賣是很普遍
          的事，單在高雄地區就有四百多家公司在作此種（二手發電機之）買賣。
          被告己○○於九十年六月間，向伊租用發電機。被告已向伊租好幾次，但
          此次係第一次被偷，被偷之發電機，雙方有談賠償價格，最後以四十萬元
          談成。被告說在公司有部發電機，問伊是否可以上開發電機抵償，伊（本
          來）說不要，因伊認為二部發電機馬力不同，後來又過一段時間，被告問
          伊要怎麼辦？伊也很無奈，就把上開發電機拖回洪家公司用以抵償被告應
          賠償之四十萬元損失。上開發電機如果是全新的，價格約要一百萬元，但
          依當時上開發電機之情況，價格約三十萬元，因被告一直要求，後來伊才
          願意讓被告以上開發電機抵償四十萬元。伊收受前有看過上開發電機，當
          時看不出有任何問題，上開發電機與其他發電機並沒有什麼不同的地方，
          都是日本進口的等語無誤（見本院卷九十三年十二月二十二日審理筆錄）
          。則證人乙○○既係專門經營發電機出租之人，自屬對發電機交易市場熟
          悉之人，而其亦無從自上開發電機外表之觀察，或出售價格之情形，發覺
          上開發電機之來源恐有疑義，更況被告並非精通發電機交易之人，益證被
          告依當時交易上開發電機之狀況，判斷其來源正當，應屬合理。又證人洪
          清坤秉其對發電機之專業知識，亦認為上開發電機之估價三十萬元，並無
          悖於常情之處，則被告向證人戊○○買受上開發電機之價金縱為二十六萬
          元，亦難認係顯然之低價。準此，被告既係以符合上開發電機交易時狀況
          相當之價格，購得上開發電機，即難認其有故買贓物之故意。
六、綜上所述，既無證據足資證明被告對上開發電機為贓物已有認識，且被告購入上
    開發電機之價格亦非顯不相當之低價，依上說明，縱其所購者確係他人竊盜所得
    之贓物，亦難以刑法故買贓物罪責相繩。此外，復查無其他積極證據，足以證明
    被告確有如公訴人所指之故買贓物罪嫌，揆諸首揭說明，不能證明被告犯罪，自
    應為無罪之諭知。
據上論斷，應依刑事訴訟法第三百零一條第一項，判決如主文。
本案經檢察官甲○○到庭執行職務。
中     華      民     國    九十四     年      一     月      二十      日
                            臺灣臺南地方法院刑事第十二庭
                                  審判長法官  謝瑞龍
                                        法官  黃翰義
                                        法官  徐千惠
右正本證明與原本無異。
如不服本判決，應於判決送達後十日內，向本院提出上訴狀。
                                      書記官  陳麗雅
中     華      民     國    九十四     年      一     月      二十一    日
